【裁判字號】    99,訴,615
【裁判日期】    990819
【裁判案由】    偽造文書
【裁判全文】
臺灣臺北地方法院刑事判決               99年度訴字第615號
公  訴  人  臺灣臺北地方法院檢察署檢察官
被      告  甲○○
上列被告因偽造文書案件，經檢察官提起公訴（99年度偵緝字第
644 號），本院判決如下：
    主  文
甲○○無罪。
    理  由
一、公訴意旨略以：被告甲○○係安諾股份有限公司（下稱安諾
    公司）董事長，明知安諾公司前任董事長即證人丙○○已於
    民國97年3 月20日辭職，並由其接任董事長，任期自97 年3
    月25日起至100 年3 月24日止，亦明知未徵得證人丙○○之
    同意，不得擅自使用其擔任安諾公司董事長時所刻印之公司
    負責人印章，竟基於偽造私文書復持以行使之犯意，自其就
    任董事長之日起至97年4 月25日間之某日，在不詳地點，盜
    用證人丙○○擔任安諾公司董事長時所刻印之公司負責人印
    章，並蓋印於96年4 月26日之民事抗告狀（分別應係「97年
    」及「異議狀」之誤載），用以表明安諾公司對於臺灣臺北
    地方法院民事執行處拍賣臺北市○○○路99號5 樓、5 樓之
    1 之建物、房屋之強制執行聲明異議之意思，足以生損害於
    證人丙○○及臺灣臺北地方法院民事執行處處理強制執行程
    序之正確性，因認被告涉犯刑法第216 條、第210 條之行使
    偽造私文書罪嫌。
二、按犯罪事實應依證據認定之，無證據不得認定其犯罪事實。
    又不能證明被告犯罪者，應諭知無罪之判決，刑事訴訟法第
    154 條第2 項、第301 條第1 項分別定有明文。又按，事實
    之認定，應憑證據，如未能發現相當證據，或證據不足以證
    明，自不能以推測或擬制之方法，為裁判基礎；且認定不利
    於被告之事實須依積極證據，苟積極證據不足為不利於被告
    事實之認定時，即應為有利於被告之認定；另認定犯罪事實
    所憑之證據，雖不以直接證據為限，間接證據亦包括在內，
    然而無論直接證據或間接證據，其為訴訟上之證明，須於通
    常一般之人均不致有所懷疑，而得確信其為真實之程度者，
    始得據為有罪之認定，倘其證明尚未達到此一程度，而有合
    理之懷疑存在而無從使事實審法院得有罪之確信時，即應由
    法院為諭知被告無罪之判決（最高法院40年台上字第86號、
    30 年 台上字第816 號、76年台上字第4986號判例參照）。
三、本件公訴人認被告涉犯行使偽造私文書罪嫌，無非係以被告
    之供述、證人丙○○之證述、及卷附民事抗告狀、97年3 月
    20 日 臺北中山郵局存證號碼00632 號郵局存證信函、安諾
    公司變更登記表、設立登記表等為論據。訊據被告堅詞否認
    有何行使偽造私文書之犯行，辯稱：證人丙○○於97年3 月
    20日表示辭去安諾公司負責人職務後，伊即委託他人辦理變
    更安諾公司負責人事宜，後來安諾公司急於向法院聲明異議
    ，且因當時並未收到負責人變更之相關文件，才仍以證人丙○○之名義具狀，伊是97年4 月底才從委託人處收受安諾公
    司完成變更負責人資料，伊絕非故意以證人丙○○名義具狀
    等語。
四、經查：
  (一)證據能力部分：
    按未經被告詰問之被告以外之人於偵查中向檢察官所為之陳
    述，依刑事訴訟法第159 條之1 第2 項之規定，原則上屬於
    法律規定為有證據能力之傳聞證據，於例外顯有不可信之情
    況，始否定其得為證據。是得為證據之被告以外之人於偵查
    中所為之陳述，因其陳述未經被告詰問，應認屬於未經合法
    調查之證據，並非無證據能力，而禁止證據之使用。惟是否
    行使詰問權，屬被告之自由，倘被告於審判中捨棄詰問權，
    或證人客觀上有不能受詰問之情形，自無不當剝奪被告詰問
    權行使之可言（參見最高法院98年度台上字第1032號判決意
    旨參照）。查證人丙○○於98年11月4 日、98年12月15日偵
    查中之陳述，已依法具結，有結文在卷可稽（見98年度偵字
    第4252號偵查卷第131 頁、98年度他字第10672 號偵查卷第
    6 頁），且衡諸該陳述之作成並無顯不可信之情況，因認具
    有證據能力，又證人丙○○於本院審理中到庭作證並進行交
    互詰問，已足以保障被告之對質詰問權，而本院於審判期日
    依法定程序提示證人丙○○之證述並告以要旨，而為合法調
    查後，自得將證人丙○○於前揭偵查中之證述採為證據。
  (二)實體方面：
  (1)證人丙○○自96年9 月26日起即擔任安諾公司之負責人，嗣
    安諾公司於97年3 月25日向臺北市政府商業管理處局申請辦
    負責人變更事宜，並經臺北市政府商業管理處於97年4 月11
    日核准變更負責人為被告。而被告確實有於97年4 月間下旬
    指示安諾公司職員在96年4 月26日民事抗告狀內「具狀人：
    安諾股份有限公司法定代理人欄」內蓋用「丙○○」印文1
    枚，用以表彰安諾公司對於臺灣臺北地方法院民事執行處拍
    賣臺北市○○○路99號5 樓、5 樓之1 之建物、房屋之強制
    執行聲明異議之私文書後，送交予臺灣臺北地方法院民事執
    行處等情，此為被告所不否認（見本院99年5 月13日準備程
    序第4 頁），並有卷附安諾股份有限公司登記案卷1 份（見
    外放資料）及民事抗告狀1 份在卷可憑（見98年度偵字第42
    52號偵查卷第92頁）。是此部分事實，首堪認定。
  (2)又觀諸卷附被告以證人丙○○名義所出具之前揭民事抗告狀
    上安諾股份有限公司法定代理人「丙○○」印文，與安諾公
    司變更登記事項卡上之負責人「丙○○」印鑑章（98年度偵
    字第4252號偵查卷第92頁、外放資料第35頁），雖不相符，
    惟依被告於本院審理中已供稱：此印章是丙○○擔任公司負
    責人時候的印章，當初是交給2 個印章，1 個是印鑑章、1
    個是便章等語（見本院99年5 月13日準備程序筆錄第2 頁）
    ；證人丙○○於本院審理中亦證稱：伊是昇安公司派駐安諾
    公司之法人代表。（問：被告表示當時你交給被告時是2 個
    印章，1 個是印鑑章、1 個是便章）伊忘記了。伊交給安諾
    公司的印章是德利公司的乙○○在保管，安諾公司要用印如
    何向乙○○索取使用，伊並不清楚等語（見本院99年6 月24
    日審判筆錄第3 頁、第4 頁、第6 頁），佐以一般公司在經
    營業務便利使用，常備有多套印章，且於不同之時機使用在
    不同之文件等情，是被告供稱是以證人丙○○擔任安諾公司
    負責人期間所交付被告使用之印章，蓋用於本案抗告狀上等
    語，已非全屬虛妄之詞。抑且，經本院再檢視、比對卷附安
    諾公司登記事項案卷資料（見外放資料第30頁、第31頁），
    安諾公司於96年12月19日向臺北市政府商業管理處申請工商
    憑證時，所用之安諾公司負責人「丙○○」印章，以肉眼觀
    察，與本案抗告狀上「丙○○」印章相符，顯見在本案案發
    之前即證人丙○○仍擔任安諾公司期間，安諾公司即有使用
    該民事抗告狀上印文之印章於一般事物甚明（檢察官亦同此
    見解認該印文是證人丙○○於擔任安諾公司董事長期間所刻
    印之公司負責人印章，見起訴書）。基此，自足認本案民事
    抗告狀上安諾股份有限公司法定代理人「丙○○」之印文確
    屬真正無誤。
  (3)雖公訴人起訴認被告係未徵得證人丙○○之同意，即自行在
    前揭民事抗告狀上盜蓋證人丙○○於擔任安諾公司董事長期
    間所刻印之公司負責人印章，並持該民事抗告狀向臺灣臺北
    地方法院民事執行處行使，而認被告有行使偽造私文書罪嫌
    乙節，且證人丙○○於偵查及本院審理中亦指稱：伊沒有同
    意以伊名義提抗告狀，抗告狀上的大小章，也不是伊蓋用的
    等語（見98年度偵字第4252號偵查卷第126 頁），及提出存
    證信函1 份在卷可稽（見98年度偵字第4252號偵查卷第13 3
    頁）。然查：
  按刑法上之盜用印章，以行為人明知無使用權而擅用他人印
    章為要件。而所謂偽造私文書者，係指無制作權者冒用他人
    名義制作文書而言。
  依證人丁○○於本院審理中證稱：伊知道丙○○要辭職，當
    時是被告或乙○○其中1 人通知伊丙○○辭職的事，要伊去
    安諾公司開會。開會時間是在辦理變更登記前，會議中只有
    丙○○辭職的事情，有說要辦理變更登記，該次會議就決定
    由被告接任公司負責人，且談到變更登記要交給會計事務所
    去辦理等語相符（見本院99年8 月5 日審判筆錄第3 頁、第
    4 頁），而證人丁○○與被告、證人丙○○間，並無恩怨關
    係，此為被告、證人丙○○所均不否認，佐以證人丁○○為
    執業律師，所言應屬客觀、公正，而無故意偏袒任何一方之
    情，堪可採信。足見本案證人丙○○表示辭去安諾公司負責
    人之後，安諾公司確實曾召開會議，並選任被告為新任安諾
    公司負責人，接手處理安諾公司對內、對外一切事宜甚明。
  又依被告於本院審理中供稱：伊是委託他人辦理安諾公司負
    責人變更事宜，伊在97年4 月底才從委託人處收受安諾公司
    完成變更負責人資料等語（見本院卷附99年5 月13日刑事答
    辯狀所載），核與證人丁○○於本院審理中亦證稱：開會當
    時有談到負責人變更登記要給會計師事務所去辦理等語相符
    （見本院99年8 月5 日審判筆錄第4 頁），佐以，公司負責
    人更替時，除需辦理公司登記事項變更外，相關稅務資料亦
    需同時更動，程序頗為繁雜，且市場上代辦業者林立，費用
    不高情況下，一般人大多委由他人代為為之，而鮮少自己處
    理等情，堪認被告指稱本案安諾公司負責人變更登記乙事是
    伊委請他人代為辦理，應屬可信。而觀諸卷附財政部臺北市
    國稅局大安分局是於97年4 月24日始發文通知安諾公司有關
    稅務部分已完成變更負責人登記事項，有該局函文1 份在卷
    可稽（見本院卷附），顯然已相當接近本案民事抗告狀所填
    製之日期，再以被告委託之代辦業者取得相關安諾公司負責
    人變更事項文書後再轉交予被告，尚需花費一段期間。另徵
    諸本案卷附民事抗告狀之內容僅為表彰安諾公司對於臺灣臺
    北地方法院民事執行處拍賣臺北市○○○路99號5 樓、5 樓
    之1 之建物、房屋之強制執行聲明異議之文書，則若被告斯
    時如已知悉安諾公司之負責人已變更成自己，其大可以自己
    為安諾公司法定代理人之名義提出，又豈需大費周章蓋用證
    人丙○○印章之必要。是被告供稱指示員工於97年4 月底在
    前開抗告狀上蓋用「丙○○」印文時，並不知悉安諾公司之
    負責人已完成變更為被告乙節，應堪採信。
  再依證人丁○○於本院審理中證稱：當時伊有去開會，伊記
    得有被告、乙○○、丙○○、蔡純真在場，至於還有無其他
    人在場，伊不記得。現場並無移交印鑑章，只是講說由會計
    師事務所去變更負責人事項，但沒有談告配合細節等語（見
    本院99年8 月5 日審判筆錄第4 頁、第5 頁）。顯見斯時被
    告、證人丙○○在場開會，且無特別提及交接期間安諾公司
    對外需用負責人印章之處理情形。而以一般公司在經營權交
    接期間、負責人未完成變更登記前，為使公司業務可順利推
    展、進行，均仍會使用原負責人之名義對外行文，此乃頗為
    常見之情形，佐以被告並非熟諳法律之人，本案被告亦是被
    選任為新任安諾公司負責人，接手處理安諾公司對內、對外
    一切事宜，如前所述，其基此認知，認安諾公司於本案完成
    變更負責人登記之前，仍可使用原負責人即證人丙○○之印
    章於安諾公司對外文件上，尚無悖於常情，實難謂被告指示
    員工於前揭時間蓋用證人丙○○原所留存於安諾公司內之印
    章即有明知無權使用而有盜用證人丙○○印章之故意。何況
    ，被告於前揭抗告狀上蓋用證人丙○○印章亦係為配合安諾
    公司內部經營團隊決議對臺北地方法院民事執行處提出聲明
    異議之舉措，認被告亦無此偽造私文書之動機存在，益徵被
    告主觀上應無偽造私文書後，復持以行使之犯意。
五、綜上所述，公訴人所持論據，既有前述不能排除之有利於被
    告之合理懷疑存在，本院復查無其他積極證據足認被告涉有
    行使偽造私文書犯行，自屬不能證明其犯罪。其犯罪自屬不
    能證明。揆諸前開法條及判決意旨，依法應諭知被告無罪之
    判決。
據上論斷，應依刑事訴訟法第301條第1項，判決如主文。
本案經檢察官林怡君到庭執行職務。
中    華    民    國    99    年    8     月    19    日
                        臺灣臺北地方法院刑事第十七庭
                           審判長法  官   劉煌基
                                 法  官   葉力旗
                                 法  官   賴淑美
以上正本證明與原本無異。
如不服本判決應於收受送達後10日內向本院提出上訴書狀，並應
敘述具體理由；其未敘述上訴理由者，應於上訴期間屆滿後20日
內向本院補提理由書（均須按他造當事人之人數附繕）「切勿逕
送上級法院」。
                                 書記官   許翠燕
中    華    民    國    99    年    8     月    26    日

司法院資訊處製作；財團法人民間司法改革基金會備份。
